【裁判字號】    97,重上更(二),23
【裁判日期】    990202
【裁判案由】    損害賠償
【裁判全文】
臺灣高等法院臺南分院民事判決  97年度重上更(二)字第23號
上  訴  人  丙○○兼嚴權達之.
            乙○○即嚴權達之.
兼上二人共同
訴訟代理人  丁○○即嚴權達之.
上  一  人
訴訟代理人  林彥百  律師
被  上訴人  嘉義市農會
法定代理人  甲○○
訴訟代理人  湯光民  律師
複  代理人  劉意  律師
上列當事人間請求損害賠償事件，上訴人等對於中華民國94年06
月30日臺灣嘉義地方法院第一審判決（92年度重訴字第0159號）
，提起上訴，判決後，經最高法院第二次發回更審，本院於99年
1月19日言詞辯論終結，判決如下：
    主  文
上訴駁回。
第一（除確定部分外）、二審及發回前第三審訴訟費用由上訴人
等負擔。
    事實及理由
壹、本件上訴人丙○○及原審原告嚴權達（已於提起本件訴訟後
    ，於民國﹝下同﹞93年2月8日去世，由丙○○、乙○○、丁
    ○○於原審承受訴訟，下稱嚴權達）於原審起訴主張：原審
    被告嚴權六為嚴權達之胞弟，緣嚴權六於八十三年至八十四
    年間，曾擔任被上訴人嘉義市農會民生分部之主任，而於八
    十五年間調任嘉義市農會信用部主任一職。期間嚴權達於八
    十四年二月二十八日以其所有坐落嘉義市○區○○路一○九
    巷二十二號（包括嘉義市○區○○路109巷 23號及嘉義市○
    ○段1068地號土地）之透天房地，及其子即上訴人乙○○所
    有坐落嘉義市○○段一二二九地號、同段一五四六地號等二
    筆田地，提供擔保向被上訴人嘉義市農會辦理設定最高限額
    新臺幣（下同）一千零四十四萬元之抵押權，以供借貸之用
    ，並均委由原審被告嚴權六辦理上揭有關不動產抵押借款之
    事宜。詎原審被告嚴權六竟意圖為自己不法所有及偽造私文
    書之概括犯意，先於八十四年二月二十五日盜用嚴權達之印
    章及偽造其署押，在被上訴人嘉義市農會民生分部，填具存
    戶印鑑卡，偽造開戶資料，申設以嚴權達為名義、帳號0000
    000 號之活期儲蓄存款帳戶後，再以偽造署名及盜用印章之
    方式，偽造嚴權達為借款人、上訴人丙○○為連帶保證人之
    借據，及各該帳戶之活期儲蓄存款取款憑條等私文書，再於
    如附表所示之時間，先後佯以代辦借款手續之詐術，向被上
    訴人嘉義市農會持以行使，歷次冒名詐取嚴權達為名之放款
    ，金額詳如附表所示，總計為九百八十萬元，期間並於如附
    表所示之時間清償共一百三十萬元，致嚴權達及上訴人丙○
    ○負擔該八百五十萬元之債務。按原審被告嚴權六受僱於被
    上訴人嘉義市農會，其利用執行職務之便，為本件冒貸犯行
    ，造成上訴人丙○○及嚴權達之損害，被上訴人依民法第一
    百八十八條第一項規定自應負連帶損害賠償之責任。爰本於
    侵權行為所衍生之損害賠償請求權等法律關係，求為判命：
    原審被告嚴權六應與被上訴人連帶給付上訴人等八百五十萬
    元，及自九十二年八月二日起至清償日止，按年息百分之五
    計算利息之判決等語（原審判決原審被告嚴權六應給付上訴
    人等八百五十萬元，及自九十二年八月二日起至清償日止，
    按年息百分之五計算之利息，而駁回對被上訴人之請求。嗣
    上訴人等就其受敗訴部分聲明不服提起上訴，並求為原判決
    關於此部分應予廢棄，被上訴人應與原審被告嚴權六連帶給
    付上訴人等八百五十萬元及其法定遲延利息，並願提供現金
    或等值之銀行可轉讓定期存款單為擔保，請准予宣告假執行
    ）。
貳、被上訴人於本院審理時之陳述除與原審及本院前審判決記載
    相同者予以引用外，並補以下列等語，資為抗辯：
  (一)系爭借款確實有經嚴權達同意：
  (1)嚴權達曾於九十一年九月二十日向被上訴人聲請民生分部（
    0000000 帳號）之存摺帳簿之掛失止付及喪失補領之聲請，
    且上開聲請書上有嚴權達之指印，其真實性無庸置疑。若上
    開民生分部之帳號係遭原審被告嚴權六偽造、盜開，為何嚴
    權達要向被上訴人聲請掛失止付及補發新存摺？
  (2)目前被上訴人清查內部有關嚴權達之借款留存資料及上訴人
    等主張遭盜用之民生帳戶存摺領款紀錄，竟發現嚴權達於民
    生分部除遭冒貸之五筆借款外，仍分別有多筆借款，故嚴權
    達既確實利用民生分部帳戶向被上訴人多次借款，足徵伊確
    實知悉民生分部帳戶之存在，甚至嚴權達於民生分部上開借
    款之時點涵蓋其主張遭嚴權六冒貸之五筆借款時間；換言之
    ，嚴權達利用同一帳戶、相同之擔保品借款時，豈會不知有
    其他借款之存在？
  (3)況詳細比對上訴人等主張五筆遭冒貸之時點與上述嚴權達之
    借款時間，可發現於八十四年三月一日嚴權達曾向民生分部
    借款二百萬元，而該日期與上訴人等主張遭冒貸之一筆四百
    五十萬元借款日期恰巧均為同一天，若該四百五十萬元真係
    遭嚴權六冒貸，則嚴權達於同日自存摺領取二百萬元貸款時
    ，豈有不知遭冒貸之理？
  (4)嚴權達於八十四年六月二十九日向被上訴人民生分部提出借
    款聲請書打算借款五百萬元，且嚴權達為擔保上開借款乃於
    八十四年七月初提供嘉義市○○段一五四六、一二二九地號
    土地設定五百萬元最高限額抵押權予被上訴人民生分部，故
    嚴權達如今豈能再推託其不知有民生帳戶之存在？
  (5)嚴權達於八十四年二月九日以嘉義市○○段一○六八地號及
    五五七建號之房地為擔保，向被上訴人民生分部提出四百萬
    元之借款聲請，然因上開不動產僅於八十一年十一月五日設
    定二百四十萬元之最高限額抵押權予被上訴人，依規定被上
    訴人僅能實際貸予二百萬元（即抵押價值之八成核貸），與
    嚴權達四百萬元之聲請有所差距，故被上訴人貸款評議小組
    乃建議嚴權達以上開不動產設定第二順位之最高限額抵押權
    三百萬元予被上訴人後，可再貸二百五十萬元，連同前順位
    抵押權為擔保，共可貸四百五十萬元，故被上訴人乃於八十
    四年三月一日撥款四百五十萬元入嚴權達民生分部帳戶。嚴
    權達就上開不動產為追加設定第二順位之最高限額抵押權三
    百萬元，乃於八十四年二月十六日親至嘉義市東區戶政事務
    所聲請印鑑證明，並向嘉義市地政事務所辦理第二順位三百
    萬元之最高限額抵押權設定，故假若八十四年三月一日之四
    百五十萬元貸款係遭嚴權六冒貸，嚴權達完全不知情，則為
    何嚴權達要聲請印鑑證明、設定第二順位三百萬元之最高限
    額抵押權，以供嚴權六貸款四百五十萬元？
  (二)退萬步言，縱認嚴權達將自己印章及存摺交付嚴權六持有，
    而遭嚴權六盜用印章、存摺，本件仍有表見代理之適用：
  (1)上訴人等於原審稱：嚴權達將印章等文件交付嚴權六是要辦
    貸款等語；於  鈞院亦稱：於嚴權六任職期間均透過嚴權六
    辦理貸款，足見嚴權達確有將印章、存摺交付嚴權六以辦理
    貸款之意思及事實，對被上訴人而言，已生嚴權達有將代理
    權授與嚴權六以辦理貸款事宜之外觀，而嚴權達係向被上訴
    人何一分部辦理貸款，則非被上訴人所能查知，上訴人等對
    此表見之外觀應依民法第一百六十九條負表見代理之授權人
    責任。
  (2)嚴權達曾於八十一年十月二十四日、八十二年十二月十四日
    、八十四年二月九日、八十四年六月二十九日向被上訴人申
    請借款，且嚴權達應有提供不動產產權資料，被上訴人方能
    以嚴權達所有之不動產製作不動產調查表，故若嚴權達無提
    供上開不動產產權證明，被上訴人自無法為調查進而放款，
    足證嚴權達應有交付上開不動產產權證明予嚴權六以辦理借
    款之事實。
  (3)嚴權達於八十一年五月十六日在被上訴人宣信分部簽立之「
    約定書」及八十一年十月二十四日之借款聲請書，完全由嚴
    權六對保及填寫，嚴權達所使用之印章與其主張遭嚴權六冒
    貸所使用之印章完全相同，顯見嚴權達長期以來皆將印鑑交
    付予嚴權六保管使用，甚至每次借款從未出面填寫資料，完
    全授權嚴權六自行填寫，及委由嚴權六向被上訴人提出借款
    聲請。
  (三)被上訴人對於嚴權六之不法行為毋庸負民法第一百八十八條
    之責任：
  (1)依據被上訴人之農會規章，員工雖不得保管會員之存摺印章
    ，然員工縱有保管會員存摺印章之行為，不必然產生違背職
    務行為，況若嚴權六有盜用上訴人之印章、存摺之行為，因
    該盜用行為不屬執行職務之行為，尚不符民法第一百八十八
    條之規定。
  (2)上訴人等主張中央存保公司之金融檢查對於八十四年三月一
    日之貸款案，不動產之鑑估、徵信及放款均由「盧瑞麟」一
    人辦理，另八十九年九月十三日貸款案之放款批覆書未經分
    部主任「王惠珠」於覆核欄簽章等語；然上訴人等此一主張
    均非指「嚴權六」於執行職務上有何侵害行為，故上訴人等
    此一主張亦與本件無關。
  (3)上訴人等又主張：卷附之聲請書、借據等文件均出自嚴權六
    一人之手，被上訴人全然未依法定程序辦理貸放款，應有疏
    失，然上訴人等主張被上訴人全然未依法定程序辦理貸放款
    ，被上訴人否認之，上訴人等應舉證以實其說。又嚴權達以
    前揭三○二地號為擔保品所借之款項，均已清償，且上訴人
    等於附帶民事起訴狀未主張以前揭三○二地號為擔保品所借
    之款項係遭冒貸，則上訴人等之主張，顯與本件無關。
  (四)依上，求為判決駁回上訴人之上訴。
參、兩造不爭執之事實：
一、本件上訴人等之被繼承人嚴權達於八十四年二月二十八日以
    其所有坐落嘉義市○區○○路一○九巷二十二號（包括嘉義
    市○區○○路109巷023號及坐落嘉義市○○段1068地號土地
    ）之透天房地，及其子即上訴人乙○○所有坐落嘉義市○○
    段一二二九地號、同段一五四六地號等二筆田地，提供擔保
    分別向被上訴人嘉義市農會辦理設定最高限額分別為二百四
    十萬元、三百萬元、五百零四萬元，合計金額為一千零四十
    四萬元之抵押權，以供借貸之用，有土地登記謄本一份在卷
    可稽（見原審卷第201至204頁）。
二、被上訴人嘉義市農會持有以「嚴權達」名義為借款人，上訴
    人「丙○○」為連帶保證人，於如附表所示之時間向被上訴
    人借得如附表所示之款項，總計金額為九百八十萬元；嗣於
    如附表所示之時間分別清償五十萬元及八十萬元，尚餘有八
    百五十萬元借款本息未予清償，有申請人為嚴權達之借款申
    請書、借據、約定書影本各一份在卷可稽（見原審卷第84至
    91頁）。
三、被上訴人嘉義市農會就上揭借款及連帶保證債務，曾向原審
    法院聲請於九十一年三月二十五日對嚴權達及上訴人丙○○
    ，核發九十一年度促字第五一九四號支付命令，命嚴權達及
    上訴人丙○○應向被上訴人連帶清償八百五十萬元及約定之
    遲延利息、違約金。嗣嚴權達及上訴人丙○○於九十一年四
    月八日收受該原審法院所核發之支付命令後，並未聲明異議
    ，而於九十一年四月二十九日確定。
四、原審被告嚴權六因意圖為自己不法所有及偽造文書之概括犯
    意，先於八十四年二月二十五日，未經嚴權達之允許，即冒
    用嚴權達之名義擅自在嘉義市農會民生分部，開立活期儲蓄
    存款帳戶，並盜用嚴權達之印章及偽造嚴權達之簽名署押，
    在被上訴人嘉義市農會活期儲蓄存款印鑑卡、顧客基本資料
    及業務往來申請書上，而偽造嚴權達開戶資料後，再持以行
    使該偽造之上訴人活期儲蓄存款印鑑卡、顧客基本資料及業
    務往來申請書，使被上訴人據以核發帳號 0000000號、戶名
    嚴權達之活期儲蓄存款存摺一本；復於如附表所示之入帳時
    間，自行偽造嚴權達之簽名署押或利用被上訴人不知情之職
    員填具申請人分別為嚴權達之借款申請書，並以偽造嚴權達
    、上訴人丙○○簽名署押及盜用渠等印章之方式，偽造嚴權
    達為借款人、上訴人丙○○為連帶保證人之借據等私文書後
    ，而連續先後佯以代辦借款手續之詐術，向被上訴人持以行
    使，用以表示係嚴權達、吳振成借款之意，致被上訴人承辦
    職員陷於錯誤，誤信為係嚴權達欲借款，而如數將如附表所
    示之冒借金額匯入上開嚴權達在被上訴人之帳戶內，嚴權六
    再於如附表所示之提領時間，行使其盜用嚴權達印章所偽造
    之活期儲蓄存款取款憑條之私文書，將上開匯入之冒借金額
    提領花用，致生損害於嚴權達及上訴人丙○○等人之權益，
    與被上訴人放款業務及金融管理之正確性。而嚴權六自承上
    開犯行而遭臺灣嘉義地方法院（92年訴字第0223號）判處有
    期徒刑一年六個月，並於九十二年十一月二十七日撤回上訴
    而確定在案。
肆、兩造爭執之事項：
一、嚴權六以嚴權達名義向被上訴人申請開戶及系爭借款行為，
    是否經嚴權達同意？
二、如嚴權達不知情，上訴人等應否依民法第一百六十九條表見
    代理之規定負授權人責任？
三、嚴權六如有為系爭冒貸行為，則是否屬執行職務之行為？被
    上訴人之承辦人員核對印鑑後並為撥款，有無過失？被上訴
    人是否應依民法第一百八十八條第一項規定，負連帶損害賠
    償之責任？
伍、本院之判斷：
一、嚴權六以嚴權達名義向被上訴人申請開戶及系爭借款行為，
    是否經嚴權達同意？
  (一)按債務人對於支付命令未於法定期間合法提出異議者，支付
    命令與確定判決有同一之效力，民事訴訟法第五百二十一條
    第一項定有明文。次按確定之支付命令與確定判決有同一之
    效力，凡確定判決所能生之既判力及執行力，支付命令皆得
    有之，當事人不得就該法律關係更行起訴。而確定判決所生
    之既判力，除當事人就確定終局判決經裁判之訴訟標的法律
    關係，不得更行起訴或為相反之主張外，法院亦不得為與確
    定判決意旨相反之裁判。否則將使同一紛爭再燃，即無以維
    持法之安定，及保障當事人權利、維護私法秩序，無法達成
    裁判之強制性、終局性解決紛爭之目的（最高法院93年度台
    上字第1432號判決參照）。惟為訴訟標的之法律關係必須與
    原因事實相結合，如其他訴訟之法律關係及其原因事實與該
    支付命令不同，自無所謂違反確定之支付命令之既判力可言
    ；且當事人於其他訴訟以該支付命令之法律關係為其攻擊防
    禦方法之一者，亦僅法院就此不得為相反之裁判，究難因此
    即謂當事人依不同之法律關係及其原因事實提起其他訴訟，
    均為法所不許。
  (二)本件被上訴人前雖以嚴權達為借款人，上訴人丙○○為該借
    款之連帶保證人，向臺灣嘉義地方法院聲請核發九十一年度
    促字第五一九四號支付命令並已確定；惟此僅於被上訴人與
    嚴權達、上訴人丙○○間，就該借款之法律關係發生既判力
    而已；至於嚴權達及上訴人丙○○於原審提起本件訴訟，主
    張被上訴人之受僱人即原審被告嚴權六利用執行職務之便，
    以偽造渠等署押及偽造文書之方式，向被上訴人冒貸款項，
    致渠等負擔八百五十萬元之債務，致受有損害，依民法第一
    百八十八條第一項規定，請求被上訴人負僱用人之連帶賠償
    責任等語，究其訴訟標的及其原因事實與該確定支付命令顯
    有不同；且嚴權達及上訴人丙○○並非主張係因該確定支付
    命令之相對人嚴權六之侵權行為，致渠等負有系爭借款債務
    ，而係以原審被告嚴權六為其僱用人，被上訴人應負損害賠
    償之連帶責任，要之與該確定支付命令之借貸債權法律關係
    無涉，自無違背該確定支付命令之既判力可言。況縱使嚴權
    達或承受其訴訟之上訴人及上訴人丙○○於本件訴訟曾否認
    對被上訴人負有該確定支付命令所示之借款債務，亦僅屬法
    院就該項攻擊、防禦方法不得資為相反之判斷而已，尚難因
    此即謂法院不得就嚴權六有無不法侵害嚴權達、上訴人丙○
    ○之權利，及被上訴人應否負僱用人之連帶賠償責任等情，
    予以審理判決，合先敘明。
  (三)查嚴權達在被上訴人嘉義市農會吳鳳分部、宣信分部及民生
    分部開戶時所用之印鑑章均相同，且為嚴權六所核章，而借
    款申請書及借據上經被上訴人與嚴權達對保時，在約定書所
    留存之印鑑印文亦相同等情，已據被上訴人於原審、本院前
    審及本審審理時陳述在卷，並有其所提出之被上訴人嘉義市
    農會吳鳳分部、宣信分部及民生分部之嚴權達名義之印鑑卡
    、借款申請書影本附卷可按（見原審卷第42、257至258、26
    0至263頁），並經本審核閱無訛，且為上訴人等所不爭執，
    自堪信為真實。則衡諸常理及一般經驗定則，既然上揭借據
    等文書留存之印鑑印文均相同，則上訴人等卻僅就被上訴人
    嘉義市農會吳鳳分部與宣信分部之開戶資料承認為真正，而
    就與系爭貸款有關之民生分部不予承認並為爭執？其就此有
    利於己之主張依法自應負舉證之責任，惟其並無法提出確切
    之證據足資證明；且嚴權達向被上訴人嘉義市農會申請借款
    時，除最初辦理設定時由嚴權達對保並約定使用之印鑑外，
    其申請借款後，欲再增加借款時，須重新辦理追加不動產設
    定，被上訴人始同意重新借款一定金額予嚴權達，而每次借
    款設定（增加）抵押權之過程，均要使用嚴權達留存之印鑑
    章、印鑑證明及不動產所有權狀以供核符，則為上訴人所不
    爭執，並為現今一般金融機構辦理借款及設定（增加）抵押
    權之實際運作與要求；據此，若嚴權達並未表示或同意向被
    上訴人借款並配合辦理相關之手續，則原審被告嚴權六焉能
    提出嚴權達之個人證明文件及不動產所有權狀，以供辦理借
    款前之抵押權重新設定登記手續？上訴人等辯稱：系爭借款
    並非其同意或所借者云云，究之顯與常情及一般事理有違，
    尚不足採。
  (四)又以嚴權達之名義向被上訴人嘉義市農會申請之借款，嚴權
    達所借得之金額大抵均以重新設定第二順位最高限額抵押權
    ，以清償塗銷第一順位最高限額抵押權之方式為之，惟嚴權
    達卻就已清償塗銷之抵押權部分表示沒有意見，至於新設定
    所借之款項則不予承認，實令人滋疑。再參諸上訴人等曾陳
    稱：嚴權達將印章等文件交付嚴權六是要辦貸款等語無訛在
    卷（見原審卷第0229頁），且嚴權達在被上訴人嘉義市農會
    民生分部所申設之帳戶，曾分別匯款入嚴權達妻子即上訴人
    丙○○、兒子即上訴人乙○○及女兒嚴淑芬之帳戶，而上訴
    人乙○○向被上訴人嘉義市農會貸款四百三十萬元後，曾匯
    入一百二十萬元至嚴權達在農會之系爭帳戶（見原審卷第43
    至51頁），且上訴人等對上開資金往來之事實，均未爭執曾
    遭偽造以察，堪認嚴權達系爭帳戶之開戶及借款、使用情形
    ，確為原審被告嚴權六所承辦，應堪認定。否則，衡諸常情
    嚴權達及其家人豈有未予爭執否認之理？至嚴權達係向被上
    訴人嘉義市農會何一分部辦理貸款，衡情則非被上訴人所能
    查知者；且一般存戶在同一金融機構開立多個帳戶以利資金
    運用，所在多有，上訴人等主張嚴權達本即在被上訴人嘉義
    市農會吳鳳分部開立帳戶，嗣又在民生分部、宣信分部開戶
    ，豈非異常現象等語，仍不可採，亦不能採為有利上訴人等
    之認定。
  (五)另嚴權達前曾先後於八十一年十月二十四日、八十二年十二
    月十四日、八十四年二月九日及八十四年六月二十九日向被
    上訴人申請借款，金額依序為二百萬元、三百萬元、四百萬
    元及五百萬元，有借款申請書及嘉義市農會不動產調查表影
    本在卷可稽（見原審卷第84至91頁），且為上訴人等所不爭
    執；據此，嚴權達應有提供不動產產權之資料予被上訴人，
    否則被上訴人何能就嚴權達所有之不動產（即嘉義市○○段
    1068地號土地及其上嘉義市○○段557建號建物、同段302、
    1229、1546地號土地）進行信用調查，並製作不動產調查表
    ，以供被上訴人憑為放款之依據。又嚴權達曾經由原審被告
    嚴權六辦理就嘉義市○○段三○二地號土地之貸款五百萬元
    ，後嚴權達於八十九年三月二十二日將上開土地出售予第三
    人蘇翔裕時，在土地買賣契約書第二條第四項約定：「餘款
    新臺幣伍佰萬元於所有權全部移轉登記買受人名義後付清（
    並由該餘款抵扣抵押債務）。」（見原審卷第 219至226頁）
    ，而該土地移轉所有權予蘇翔裕時，五百萬元之抵押債務亦
    由其承受，據此，若嚴權達有遭原審被告嚴權六冒貸之情事
    ，衡情嚴權達應不會同意自其出賣上揭土地之價款中扣抵五
    百萬元之貸款。而此則益徵嚴權達應有交付上開不動產產權
    證明文件予嚴權六以辦理借款之事實，應堪認定。
  (六)再者，嚴權達前曾於九十一年九月二十日向被上訴人嘉義市
    農會聲請系爭民生分部（ 0000000帳號）之存摺帳簿之掛失
    止付，及喪失補領之聲請，有掛失止付聲請書、喪失補領書
    影本各一紙在卷可徵（見原審卷第57頁），且上揭聲請書上
    有嚴權達之指印及印鑑印文，而上訴人等對其真實性亦未爭
    執；則上揭民生分部之帳號若確係遭原審被告嚴權六所偽造
    或盜用者，為何嚴權達會向被上訴人聲請掛失止付以及補發
    新存摺之理？再參以被上訴人就原審被告嚴權六冒名詐取嚴
    權達為名之放款向原審法院聲請對嚴權達及上訴人丙○○核
    發支付命令，渠等二人均未提出異議，有臺灣嘉義地方法院
    九十一年度促字第五一九四號支付命令附卷可證以觀，益證
    其二人確已承認系爭貸款金額無訛。至上訴人等辯稱：未對
    上開支付命令提出異議，係被上訴人向其表示會處理云云，
    則惟為被上訴人所堅決否認，且上訴人就此亦未能舉證以實
    其說，自尚不能採為有利上訴人等之論據。至於上訴人丙○
    ○部分，其在被上訴人處開戶之印章經核已與本件原審被告
    嚴權六用於擔任連帶保證人之印章相符，而上訴人丙○○在
    被上訴人處並非無借貸紀錄，已為上訴人等所不爭執；又原
    審被告嚴權六於原審已陳稱：上訴人丙○○與嚴權達之印章
    均交予嚴權六，因嚴權達要借錢，故直接使用嚴權達之印章
    ，以丙○○為連帶保證人。另嚴權達自己借錢時，第一次對
    保，丙○○知悉其為連帶保證人等語在卷（見原審卷第0284
    頁），足證上訴人丙○○確有將印章交付予嚴權達，並知悉
    交付印章係用以擔任系爭借款連帶保證人，且知其印章為原
    審被告嚴權六使用之事實，亦堪認定。
二、如嚴權達不知情，上訴人等應否依民法第一百六十九條表見
    代理之規定負授權人責任？
  (一)按由自己之行為表示以代理權授與他人，或知他人表示為其
    代理人而不為反對之表示者，對於第三人應負授權人之責任
    。但第三人明知其無代理權或可得而知者，不在此限，民法
    第一百六十九條定有明文。又所稱由自己之行為表示以代理
    權授與他人者，對於第三人應負授權人之責任之規定，原以
    本人有使第三人信以代理權授與他人之行為，為保護代理交
    易之安全起見，有使本人負相當責任之必要而設，故本人就
    他人以其名義與第三人所為之代理行為，應負授權人之責任
    者，須以他人所為之代理行為，係在其曾經表示授與他人代
    理權之範圍內為其前提要件（最高法院40年台上字第1281號
    判例參照）。另由自己之行為表示以代理權授與他人者，對
    於第三人應負授權人之責任，必須本人有表見之事實，足使
    第三人信該他人有代理權之情形存在，始足當之（最高法院
    60 年台上字第2130號判例參照）。
  (二)查上訴人丙○○於原審及本院前審已陳稱：「嚴權達將印章
    等文件交付嚴權六是要辦貸款。」「於嚴權六任職期間，均
    透過嚴權六辦理貸款。」而原審被告嚴權六於原審亦陳述：
    上訴人丙○○與嚴權達之印章均交予伊，因嚴權達要借錢，
    故直接蓋用上訴人丙○○之印章，充當連帶保證人。另嚴權
    達自己借錢時，第一次對保，上訴人丙○○知悉其為連帶保
    證人等語在卷（見原審卷第0284頁）」，顯見嚴權達確有將
    印章、存摺交付原審被告嚴權六以辦理貸款之意思及事實，
    對被上訴人而言，已生嚴權達有將代理權授與原審被告嚴權
    六以辦理貸款事宜之外觀，至嚴權達係向被上訴人何一分部
    機構辦理貸款，則非被上訴人所能查知者。又嚴權達前曾先
    後於八十一年十月二十四日、八十二年十二月十四日、八十
    四年二月九日及八十四年六月二十九日向被上訴人申請借款
    ，金額依序為二百萬元、三百萬元、四百萬元及五百萬元，
    有前揭借款申請書及嘉義市農會不動產調查表影本在卷可稽
    ，且為上訴人等所不爭執，已如前述；可見嚴權達應有提供
    不動產產權之資料予被上訴人，否則被上訴人何能就嚴權達
    所有之前揭不動產進行信用調查，並製作不動產調查表，以
    供被上訴人憑為放款之依據。而此則益徵嚴權達有使被上訴
    人信以代理權授與原審被告嚴權六之行為。
  (三)依上，由被上訴人提出之相關匯款及設定、借款往來等資料
    以察，本件上訴人等之家庭成員（包括嚴權達、上訴人丙○
    ○、乙○○及嚴淑芬）在被上訴人或其他金融機構開戶之印
    章及存摺均交由原審被告嚴權六使用，已存有使被上訴人產
    生信賴嚴權達已概括授予原審被告嚴權六代理權之外觀。再
    參以嚴權達確有將印章、存摺交付原審被告嚴權六以辦理如
    附表所示多達五次貸款之事實，亦足使被上訴人相信嚴權達
    有將代理權授與原審被告嚴權六以辦理貸款之事宜；同時嚴
    權達曾經由原審被告嚴權六辦理就嘉義市○○段三○二地號
    土地之貸款五百萬元，後嚴權達於八十九年三月二十二日將
    上開土地出售予第三人蘇翔裕時，在土地買賣契約書第二條
    第四項約定：「餘款新臺幣伍佰萬元於所有權全部移轉登記
    買受人名義後付清（並由該餘款抵扣抵押債務）。」而該土
    地移轉所有權予蘇翔裕時，五百萬元之抵押債務亦由其承受
    以觀；則揆諸前揭說明，嚴權達之行為應已構成表見代理。
    據此，被上訴人辯稱：上訴人等依法自應負表見代理人之授
    權人責任等語，尚非虛妄，應堪採信。
  (四)至上訴人等雖主張我國人民將自己印章交付他人，委託該他
    人辦理特定事項者，比比皆是，倘持有印章之該他人，除受
    委託辦理之特定事項外，其他以本人名義所為之任何法律行
    為，均須由本人負表見代理人之授權人責任，未免過苛，本
    件無表見代理之適用云云。惟按其主張所據之判例（最高法
    院70年台上字第0657號）係指本人僅將印章交付第三人，而
    遭第三人用於非受委託辦理之事項而言；然本件嚴權達係要
    向被上訴人辦理借款，始將印章交付予原審被告嚴權六以辦
    理借款，而原審被告嚴權六亦確有持以向被上訴人為借款手
    續，究之尚與上揭判例認為僅將印章交付，而他人用在受委
    託辦理之特定事項外之事者，事實並不相同，自難爰引為據
    ，遽而採為有利上訴人等之認定。
  (五)綜上，被上訴人主張上訴人等應負表見代理人之授權人責任
    等語，自於法有據。
三、嚴權六如有為系爭冒貸行為，則是否屬執行職務之行為？被
    上訴人之承辦人員核對印鑑後並為撥款，有無過失？被上訴
    人是否應依民法第一百八十八條第一項規定，負連帶損害賠
    償之責任？
  (一)按受僱人因執行職務，不法侵害他人之權利者，由僱用人與
    行為人連帶負損害賠償責任。但選任受僱人及監督其職務之
    執行，已盡相當之注意或縱加以相當之注意而仍不免發生損
    害者，僱用人不負賠償責任，民法第一百八十八條第一項定
    有明文。次按民法第一百八十八條所定僱用人之連帶賠償責
    任，以受僱人因執行職務不法侵害他人之權利，始有其適用
    。倘係受僱人個人之犯罪行為而與執行職務無關，即與該條
    規定之要件不合，殊無因受僱人濫用職務、或利用職務上之
    機會，遽認僱用人應與該受僱人負連帶賠償責任（最高法院
    88年度台上字第962號及92年度台上字第485號判決參照）。
    另按乙種活期存戶與金融機關之間為消費寄託關係，第三人
    持真正存摺並在取款條上盜蓋存款戶真正印章向金融機關提
    取存款，金融機關不知其係冒領而如數給付時，為善意的向
    債權之準占有人清償，依民法第三百十條第二款規定，對存
    款戶有清償之效力。至第三人持真正存摺而蓋用偽造之印章
    於取款條上提取存款，則不能認係債權之準占有人。縱令金
    融機關以定式契約與存款戶訂有特約，約明存款戶事前承認
    ，如金融機關已盡善良管理人之注意義務，以肉眼辨認，不
    能發見蓋於取款條上之印章係屬偽造而照數付款時，對存款
    戶即發生清償之效力，亦因此項定式契約之特約，有違公共
    秩序，應解為無效，不能認為合於同條第一款規定，謂金融
    機關向第三人清償係經債權人即存款戶之承認而生清償之效
    力（最高法院73年度第11次民事庭決議參照）。依此，金融
    機關如善意向開戶存摺及印鑑之占有人撥款者，即已盡善良
    管理人之注意責任，而無須負擔相關賠償責任。
  (二)又按共同訴訟中，一人之行為或他造對於共同訴訟人中一人
    之行為及關於其一人所生之事項，除別有規定外，其利害不
    及於他共同訴訟人，民事訴訟法第五十五條亦定有明文。又
    原告合併起訴所主張之數項請求之間有牽連關係，如以侵權
    行為人及其僱用人為共同被告，主張侵權行為損害賠償法律
    關係，請求連帶負賠償之責。其訴訟標的對共同訴訟人全體
    ，雖非必須合一確定，然在各共同訴訟人之間，有密切關係
    ，其中一人所為不利於他共同訴訟人之行為，如訴訟標的之
    捨棄、認諾、自認、捨棄上訴權或撤回上訴，其不利益對於
    他共同訴訟人不生效力。查本件原審被告嚴權六雖於原審審
    理時雖就為訴訟標的之法律關係為認諾，並自認上訴人等起
    訴所主張之事實，而受敗訴判決，惟揆諸上揭說明，此不利
    益對原審共同訴訟人即本審之被上訴人應不生效力。
  (三)經本院核閱嚴權達與被上訴人先後於八十四年二月二十二日
    、七月五日所簽立之抵押權設定契約書所載，渠等於其他約
    定事項第十五條已約定：「除本契約書規定各條款外，凡台
    灣金融業現在或將來之一切規章，債務人、擔保物提供人、
    保證人均願遵守之。」等語（見本院更(一)卷第093、101頁）
    ；而嚴權達及上訴人丙○○於八十四年二月二十二日簽訂之
    授信約定書，於第十條復約定：「凡持有貴會發給立約人之
    擔保物收據或保管證或立約人印鑑，前往貴會請求返還或更
    換擔保物或其他有關文件者，均視為立約人之代理人，貴會
    得准予返還或更換之。」（見原審卷第257至258頁）；由此
    可知，雙方於借款時業已事前約定凡金融業之一切內規或係
    金融交易慣例依上開條款均可成為兩造間所訂契約之補充，
    且被上訴人向印鑑、存摺之持有人撥付款項即已發生清償或
    貸款之效力。再者，本件系爭借款並非嚴權達第一次向被上
    訴人所借之款項，且依最高法院（73年度第11次）民事庭決
    議，金融機關只要善意向持有真正存摺及開戶印鑑之人給付
    款項，即可認為已盡善良管理人之注意。今被上訴人依其內
    規、雙方之約定及金融機構之交易慣例向嚴權達、上訴人丙
    ○○之印鑑持有人即原審被告嚴權六為付款之行為，當認已
    發生借款之效力；又依被上訴人農會活期儲蓄存款簡章第四
    條規定：「存取款時，攜帶存摺來會登記，取款時應填具本
    會製繪之領款條，即蓋原留印鑑，逕為存摺一併交本會驗付
    。」即明示凡授信約定完成後之借款（第一次除外）程序無
    須本人到場，僅攜帶存摺、印鑑即可。另酌以我國一般金融
    機構就貸放款業務，其標準作業程序均採自行建制之「印鑑
    制度」，即以留存印文表彰授權制度，並已行之多年，成為
    金融業授信之慣例；且因印鑑涉及授權之認定，故一般金融
    機構於印鑑建立之初，無不慎重辦理，而立印鑑人為防止風
    險亦莫不謹慎保管印鑑；同時雙方並約定立印鑑人與銀行往
    來時，僅要憑其約定之印鑑，則究係親自或委請他人前來辦
    理貸款或保證用印等手續皆無不可；亦即在銀行一般實務上
    ，對於辦理第一次對保時，就「授信約定書」及留存之「印
    鑑卡」，必由本人親自簽名及留存印鑑，嗣後就借據或貸款
    契約之訂立、變更（如借新還舊、擔保物之變動等），悉視
    其上所顯現之印文是否與「授信約定書」及「印鑑卡」相符
    而為辦理，以簡化借貸程序便利大眾並兼顧交易之安全；而
    此亦為社會上一般大眾所周知之事實。因此，本件原審被告
    嚴權六持有嚴權達、上訴人丙○○之印章至被上訴人農會辦
    理系爭貸款程序，並在被上訴人之承辦人員仔細核對印鑑無
    誤後並為撥款之行為，即難謂被上訴人有任何故意或過失可
    言。且系爭借款手續既僅需經當時農會經辦人員驗印無誤後
    ，即能核發款項予借款人，自不會經過當時之信用部主任即
    原審被告嚴權六之手；故本件系爭借款之核章手續並非原審
    被告嚴權六之職務範圍內事項，衡情自不生原審被告嚴權六
    因執行職務而為侵權行為之問題。因之，上訴人等主張被上
    訴人應負民法第一百八十八條第一項之僱用人連帶損害賠償
    責任云云，尚屬無據。
  (四)至上訴人等主張嚴權達於八十四年二月間請嚴權六向農會小
    額借款，嚴權六竟偽以嚴權達名義申請四百萬元之借款，尤
    有甚者，申請借款四百萬元，竟為四百五十萬元之撥款；且
    自八十五年五月二十三日至八十九年十一月六日之四筆借款
    申請均未經對保程序，僅憑嚴權六偽造之申請書即撥款，應
    有疏失等語；則為被上訴人所堅決否認，且按嚴權達於八十
    四年二月間之借款申請書，其申請金額雖為四百萬元，惟嗣
    後嚴權達欲借款四百五十萬元，於八十四年四月一日填具借
    據載明為四百五十萬元，嗣被上訴人農會審核借據之金額結
    果，因尚未逾最高限額抵押借款金額範圍而准予核貸，已據
    被上訴人於本審陳述在卷，且為上訴人等所不爭執，究其核
    貸過程並無疏失。上訴人前揭主張，應有誤會。至於上訴人
    所舉之前揭四筆借款，係屬於最高限額抵押權設定後之陸續
    借款行為，且嗣後之陸續借款行為並無須經對保程序，且依
    據約定契約書所載僅需審查開戶印鑑是否相同即可，而前揭
    印鑑皆為真實，已如前述，要之被上訴人自亦無疏失可言。
    況縱認原審被告嚴權六有盜用嚴權達及上訴人丙○○之印章
    、存摺之行為，因該盜用行為不屬其執行職務之行為，仍與
    民法第一百八十八條第一項之僱用人應負連帶損害賠償責任
    之要件不合。
陸、綜上所述，本件上訴人等本於侵權行為所衍生之損害賠償請
    求權等法律關係，上訴請求判決：被上訴人應與原審被告嚴
    權六連帶給付上訴人等八百五十萬元，及自起訴狀繕本送達
    翌日起至清償日止，按年息百分之五計算之利息，為無理由
    ，不應准許。其此部分假執行之聲請亦失所附麗，應併予駁
    回。原審就上揭不應准許部分，為上訴人等敗訴之判決，及
    駁回其假執行之聲請，經核於法並無不合。上訴人就此部分
    上訴意旨指摘原判決不當，求予廢棄改判准如上訴聲明所示
    ，為無理由，應予駁回。
柒、本件事證已臻明確，兩造其餘主張及攻擊或防禦方法並提出
    之證據資料，經斟酌後認均不影響本院所為前開論斷，自無
    逐一審論之必要，附此敘明。
捌、據上論結，本件上訴為無理由，依民事訴訟法第四百四十九
    條第一項、第七十八條及第八十五條第一項前段，判決如主
    文。
中    華    民    國    99    年     2     月    2    日
                  民事第三庭     審判長法  官  黃崑宗
                                       法  官  王浦傑
                                       法  官  張世展
上為正本係照原本作成。
如對本判決上訴，須於判決送達後20日內向本院提出上訴狀，未
表明上訴理由者，應於上訴後20日內，向本院提出理由書（須附
繕本）。依法應委任律師為訴訟代理人，始得上訴。
中    華    民    國    99    年    2     月    2     日
                                       書記官  吳秋賢
【附記】
民事訴訟法第466條之1：
(1)對於第二審判決上訴，上訴人應委任律師為訴訟代理人。但上
  訴人或其法定代理人具有律師資格者，不在此限。
(2)上訴人之配偶、三親等內之血親、二親等內之姻親，或上訴人
  為法人、中央或地方機關時，其所屬專任人員具有律師資格並
  經法院認為適當者，亦得為第三審訴訟代理人。
民事訴訟法第466條之2第1項：
  上訴人無資力委任訴訟代理人者，得依訴訟救助之規定，聲請
  第三審法院為之選任律師為其訴訟代理人。
附表：
┌──┬────┬──────┬─────┬─────┐
│編號│冒名借款│ 冒借金額   │ 提領時間 │ 備  註   │
│    │入帳時間│（新臺幣）  │          │          │
├──┼────┼──────┼─────┼─────┤
│一  │84.3.1  │4,500,000元 │84.3.1    │於 89.6.7 │
│    │        │            │          │清償      │
│    │        │            │          │500,000元 │
├──┼────┼──────┼─────┼─────┤
│二  │85.5.23 │2,000,000元 │85.5.23   │於 89.6.12│
│    │        │            │          │清償      │
│    │        │            │          │800,000 元│
├──┼────┼──────┼─────┼─────┤
│三  │89.7.24 │2,000,000元 │89.7.24   │          │
├──┼────┼──────┼─────┼─────┤
│四  │89.9.13 │  800,000元 │9.13.提領│分六次提領│
│    │        │            │200,000 元│，其中 89.│
│    │        │            │9.16.提領│11.10 之部│
│    │        │            │100,000 元│分，係與編│
│    │        │            │9.提領│號五之金額│
│    │        │            │10.7.提領│共同提領  │
│    │        │            │200,000 元│600,000 元│
│    │        │            │11.1.提領│          │
│    │        │            │100,000 元│          │
│    │        │            │11.10.提領│          │
│    │        │            │100,000 元│          │
├──┼────┼──────┼─────┼─────┤
│五  │89.11.6 │  500,000元 │89.11.10  │          │
└──┴────┴──────┴─────┴─────┘

司法院資訊處製作；財團法人民間司法改革基金會備份。
